【裁判字號】    97,交聲,996
【裁判日期】    971226
【裁判案由】    聲明異議
【裁判全文】
臺灣高雄地方法院交通事件裁定         97年度交聲字第996號
原處分機關  高雄市政府交通局
異  議  人
即受處分人  萬泰輪業行即蔡淑娟.
上列異議人即受處分人因違反道路交通管理處罰條例案件，對於
高雄市政府交通局民國97年3 月17日所為之高市交裁字第裁00-0
0000000 號裁決聲明異議，本院裁定如下：
    主  文
原處分撤銷。
萬泰輪業行即蔡淑娟不罰。
    理  由
一、原處分機關略以：異議人即受處分人萬泰輪業行即蔡淑娟（
    下稱異議人）所有之車牌號碼UEK-438 號輕型機車，於民國
    88年10月31日下午3 時26分，經人騎乘行經高雄市○○路時
    ，因該機車駕駛人或附載座人未戴安全帽，遭員警逕行舉發
    。而異議人未依規定期限自行到案，復未在舉發違反道路交
    通管理事件通知單（下稱舉發通知單）所載應到案日期前提
    供應歸責人，爰於97年3 月17日依修正前之道路交通管理處
    罰條例（下稱道交條例）第31條第3 項之規定，裁處異議人
    罰鍰新臺幣（下同）500 元等情。
二、聲明異議意旨略以：異議人自85年間起至90年12月間止，經
    營萬泰輪業行，經理機車分期買賣，並於87年5 月22日出售
    並交付上開機車予買受人乙○○，因乙○○未付清買賣價金
    之分期款項，而未辦理上開機車之所有權移轉登記，本件交
    通違規事件非異議人所為，原處分顯有違誤，且異議人並未
    收受舉發通知單，爰依法聲明異議等語。
三、程序方面：
(一)按受處分人不服公路主管機關所為之處罰，得於接到裁決書
    之翌日起20日內，向管轄地方法院聲明異議，道交條例第87
    條第1 項定有明文。次按期間以日、星期、月或年計算者，
    其始日不計算在內；送達，於應受送達人之住居所、事務所
    或營業所為之；於應送達處所不獲會晤應受送達人時，得將
    文書付與有辨別事理能力之同居人、受僱人或應送達處所之
    接收郵件人員；送達，不能依前開規定為之者，得將文書寄
    存送達地之地方自治或警察機關，並作送達通知書兩份，一
    份黏貼於應受送達人住居所、事務所、營業所或其就業處所
    門首，另一份交由鄰居轉交或置於該送達處所信箱或其他適
    當位置，以為送達。前項情形，由郵政機關為送達者，得將
    文書寄存於送達地之郵政機關，行政程序法第48條第2 項前
    段、第72條第1 項前段、第73條第1 項及第74條第1 、2 項
    分別定有明文。又上開行政程序法有關寄存送達之規定，固
    無準用民事訴訟法第138 條第2 項：「寄存送達，自寄存之
    日起，經10日發生效力」之明文，惟民事訴訟法之所以於92
    年2 月7 日修正公布時特意增設此規定，乃著眼於應受送達
    人未必能即時領取訴訟文書而知悉其內容，為保障其權益而
    增設之，同理，行政文書之寄存送達，於解釋上，應認有上
    開規定之類推適用，而不能一如往昔，仍解為將行政文書寄
    存時，即生送達之效力（最高法院93年度台抗字第649 號裁
    定意旨參照）。末按違反道路交通管理事件裁決書，係行政
    機關就公法上具體事件所為之決定，而對外直接發生法律效
    果之單方行政行為，依其性質應為「行政處分」，是其送達
    應適用行政程序法上開有關送達之規定。
(二)經查，原處分機關於97年3 月17日在楠梓翠屏郵局交寄高市
    交裁字第裁00-00000000 號裁決書，於同年月20日送達異議
    人位於臺中市○○區○○路57巷74號之住處，因未獲會晤應
    受送達人，亦無法將文書付與有辨別事理能力之同居人、受
    僱人或應送達處所之接收郵件人員，郵局之投遞士乃將郵件
    寄存於臺中嶺東郵局等情，有移送書、原處分機關97年6 月
    10日高市交裁字第0970026570號函附送達證書（見卷第2、
    10至12頁）在卷可稽，堪認原處分機關已依行政程序法有關
    寄存送達之規定，為上開裁決書之送達。揆諸前揭說明，上
    開裁決書之送達應自寄存之翌日即97年3 月21日起，經10日
    即97年3 月30日發生效力，是異議人對上開裁決書之異議，
    至遲得於97年4 月19日為之。次查，異議人於97年4 月15日
    向原處分機關提出「訴願書」，請求撤銷原行政處分，並表
    明對上開裁決書不服之意乙節，有原處分機關97年10月24日
    高市交裁字第0970050242號函附訴願書及交通事件裁決中心
    收文戳章在卷足參（見卷第35、39至41頁），而異議人前開
    不服裁決之文件固誤載為訴願書，惟其既已於內容中具體表
    明對上開裁決書不服之意旨，應認異議人已為聲明異議。綜
    上，異議人既於97年4 月15日聲明異議，自未逾20日之法定
    期間，核先敘明。
(三)另異議人提出之訴願書，其中對於不服之原行政處分，固載
    為「高雄市交通事件裁決中心『88年12月27日』高市交裁字
    00-00000000 號等交通違規處分（附件一）」，而高雄市政
    府交通局曾於97年3 月17日對於登記於異議人名下之另一車
    牌號碼MMJ-855 號機車於88年12月27日之交通違規行為，以
    高市交裁字00-00000000 號裁決，裁處異議人罰鍰500 元，
    亦經異議人聲明異議，經本院以97年度交聲字第997 號案件
    受理乙節，有該案卷可稽，再參以上開訴願書所載之事實部
    分，有「訴願代表人萬泰輪業行負責人蔡淑娟於85年至90年
    12月間... 經理機車分期買賣甲○○車號MMJ-855 號等230
    件... 」等文字之記載，兩相對照下，堪認異議人於上開訴
    願書中所載不服之原行政處分，應指「高雄市政府交通局」
    於「97年3 月17日」所為之高市交裁字00-00000000 號裁決
    等行政處分，而非指上開車號MMJ-855 號機車於「88年12月
    27日」違規時經員警舉發之舉發通知單，準此，應認異議人
    聲明異議之對象，乃係高雄市政府交通局之裁決處分，而非
    舉發機關之舉發行為，是其異議標的並無錯誤。又原處分機
    關將本件聲明異議案件移送本院審理時，固未一併檢附上開
    訴願書所附之「附件一」，即異議人請求撤銷之裁決處分，
    而無從僅自該訴願書得知異議人聲明異議之裁決文號，惟該
    訴願書事實欄略以：其經營車行，以分期付款為條件售出之
    機車，在售出後即交由買受人使用，售出後之交通違規事件
    均非其所為，不應由其負責等語，核與本件異議意旨相同，
    足認本件裁決業為異議人於97年4 月15日聲明異議所含括。
    綜上，本件異議程序，應屬合法，均先敘明。
四、實體方面：
(一)按逕行舉發者，應按已查明之資料填註車牌號碼、車輛種類
    、車主姓名及地址，並於舉發通知單上方空白處加註逕行舉
    發之文字後，由舉發機關送達被通知人；逕行舉發者，其應
    到案之日期距舉發日為30日；違反道路交通管理事件行為人
    ，未依規定自動繳納罰鍰，或未依規定到案聽候裁決，處罰
    機關應依違反道路交通管理事件統一裁罰基準表（下稱基準
    表），於舉發通知單送達且逾越應到案期限60日之3 個月內
    ，逕行裁決之，違反道路交通管理事件統一裁罰基準及處理
    細則第11條第1 項第4 款、第15條第1 款、第44條第1 項分
    別定有明文。次按道交條例之處罰，受舉發違反道路交通管
    理事件之受處罰人，認為受舉發之違規行為應歸責他人者，
    應於舉發通知單應到案日期前，檢附相關證據及應歸責人相
    關證明文件，向處罰機關告知應歸責人，處罰機關應即另行
    通知應歸責人到案依法處理。逾期未依規定辦理者，仍依道
    交條例各該違反條款規定處罰，道交條例第85條第1 項亦有
    明文。準此，逕行舉發者，舉發機關應先送達舉發通知單予
    受處分人，如受處分人未自動繳納罰鍰或未到案聽候裁決，
    亦未在舉發通知單所載應到案日期前主動告知應歸責人，處
    罰機關始得依基準表逕行裁決之，倘舉發機關未合法送達舉
    發通知單，則受處分人顯無從自動繳納罰鍰或到案聽候裁決
    ，抑或提供應歸責人，原處分機關亦無從起算逕行裁決之期
    間，如其逕行裁決，程序即不合法。
(二)經查，上開車號UEK-438 號機車駕駛人於88年10月31日下午
    3 時26分，行經高雄市○○路時，因該機車駕駛人或附載座
    人未戴安全帽，經員警逕行舉發，原處分機關因而依修正前
    道交條例第31條第3 項之規定，逕行裁處上開機車所有人即
    異議人罰鍰500 元等情，有高雄市政府警察局（88）高市警
    刑交相字第25145757號舉發通知單、上開裁決書及違規彩色
    相片在卷可稽（見卷第6 、7 、20-1頁），洵堪認定。次查
    ，因本件違規行為距今時日久遠，舉發機關已無法尋獲上開
    舉發通知單之相關送達資料乙節，據高雄市政府警察局交通
    警察大隊於97年10月24日以高市警交三字第0970030222 號
    函覆本院在卷（見卷第53頁），同堪認定。本件既為員警逕
    行舉發，揆諸前揭說明，舉發機關自應先送達舉發通知單予
    異議人，如異議人未自動繳納罰鍰或未到案聽候裁決，亦未
    在舉發通知單所載應到案日期前主動告知應歸責人，處罰機
    關始得逕行裁決之。準此，本件舉發機關既無法證明舉發通
    知單之送達情形，自難認其已合法送達舉發通知單而完成舉
    發之程序，原處分機關逕為本件裁決，顯不合法。此外，本
    件違規行為發生於88年10月31日，迄今顯逾3 個月，依上開
    規定，亦已不得再行舉發。
五、綜上所述，本件舉發機關既未合法送達舉發通知單而完成舉
    發之程序，原處分機關逕為本件裁決，即於法不合；且本件
    違規行為，既不得再行舉發，則其上開送達程序亦已無從補
    正。從而，異議人提起本件異議為有理由，應由本院將原處
    分撤銷，另為異議人不罰之諭知，以資適法。又原處分既有
    如上述應撤銷之事由，則異議人其餘異議理由，即無庸再行
    審究，附此敘明。
六、據上論斷，應依道路交通案件處理辦法第20條前段，裁定如
    主文。
中    華    民    國    97    年    12    月    26    日
                        交通法庭    法  官  毛妍懿
以上正本證明與原本無異。
如不服本裁定，應於收受送達後5 日內向本院提出抗告狀。
中    華    民    國    97    年    12    月    31    日
                              書記官  林晏光


司法院資訊處製作；財團法人民間司法改革基金會備份。
